---
title: "Case_1"
author: "Trym Willoch Schibbye"
format: html
editor: visual
editor_options: 
  chunk_output_type: inline
---

***Oppgavene er besvart der de befinner seg i casen.***

BNP Tabell

```{r}
library(PxWebApiData)
library(tidyverse)
```

```{r}
variabler <- ApiData("http://data.ssb.no/api/v0/no/table/09842", returnMetaFrames = TRUE)
names(variabler)
```

Hvilke verdier variablene tar med i spørringen.

```{r}
verdier <- ApiData("https://data.ssb.no/api/v0/no/table/09842/", returnMetaData = TRUE)
verdier
```

Spørring

```{r}
tabell <- ApiData("https://data.ssb.no/api/v0/no/table/09842/",
                Tid = paste(1970:2019),
                ContentsCode = "BNP")
```

Første listen

```{r}
head(tabell[[1]])
```

Andre listen

```{r}
head(tabell[[2]])
```

Første listen som objekt BNP

```{r}
bnp <- tabell[[1]]
str(bnp)
```

Endre år til numerisk og navn på BNP fra value til BNP

```{r}
bnp <- bnp %>%
  mutate(år=parse_number(år)) %>% 
  rename(BNP=value)
str(bnp)
```

```{r}
head(bnp)
```

Enkelt "default" plot

```{r}
bnp %>%
  ggplot(aes(x=år, y=BNP)) +
  geom_line()
```

Forbedre fremstillingen

```{r}
bnp %>%
  ggplot(aes(x=år, y=BNP)) +
  geom_line(color="dark blue") +
  scale_y_continuous(labels = scales::comma) +
  labs(title="Bruttonasjonalprodukt - BNP \n (kr per innbygger)",
       x =" ",
       y = "kr per innbygger") +
  theme_bw()
```

***Oppgave 1:***

***Drøft hvilke endringer som er gjort når du sammenligner de to bruttonasjonalprodukt figurene.***

Svar:

Den enkle "default" figuren har kun definert år og BNP på x og y aksen, mens den andre figuren er mer forseggjort. Den inneholder overskrift med informasjon om hva grafen inneholder(BNP), og hvilken hvilken verdi (kroner per inbygger).

X-aksen med årstall har blitt stilnet til å ikke si år, da det vil være intuitivt at x-aksen definerer år.

Y-aksen med BNP er blitt endret til kr per innbygger, antallet kroner er blitt endret til mer leselige verdier, og grafens linje er endret til mørk blå.

Det er ikke mye som skal til for at en graf skal bli presentabel.

***Oppgave 2:***

***Lag en ny figur der du denne gangen kun benytter BNP tall fra og med 1990.***

Svar:

```{r}
bnp %>%
  filter(år >=1990) %>%
  ggplot(aes(x=år, y=BNP)) +
  geom_line(color="dark blue") +
  scale_y_continuous(labels = scales::comma) +
  labs(title="Bruttonasjonalprodukt - BNP \n (kr per innbygger)",
       x =" ",
       y = "kr per innbygger") +
  theme_bw()
```

Endringer i BNP

```{r}
bnp %>% 
  mutate(BNP_L1=lag(BNP)) %>% 
  head()
```

Differansen i i BNP

```{r}
bnp %>% 
  mutate(BNP_L1=lag(BNP),
         dBNP=BNP-BNP_L1) %>% 
  head()
```

Differansen direkte

```{r}
bnp %>% 
  mutate(dBNP=BNP-lag(BNP)) %>% 
  head()
```

Prosentvis endring

```{r}
bnp %>%
  mutate(prosBNP = 100*(BNP - lag(BNP))/lag(BNP)) %>%
  head()
```

Enkel figur av den prosentvise endringen

```{r}
bnp %>%
  mutate(prosBNP = 100*(BNP - lag(BNP))/lag(BNP)) %>%
  ggplot(aes(x=år, y=prosBNP)) +
  geom_line()
```

Forbedret og uten feilmelding

```{r}
bnp %>%
  mutate(prosBNP = 100*(BNP - lag(BNP))/lag(BNP)) %>%
  filter(år >=1971) %>% 
  ggplot(aes(x=år, y=prosBNP)) +
  geom_line(color="dark red") +
  labs(title="Prosentvis endring i bruttonasjonalprodukt - BNP",
       x =" ",
       y = "prosent") +
  theme_bw()
```

***Oppgave 3:***

***Drøft hvilke endringer som er gjort når du sammenligner de to figurene med prosentvis endring i bruttonasjonalprodukt.***

Svar:

Årstallet er filtrert til å gå fra 1971, for å få vekk feilmeldingen om å ikke kunne ha prosentendring på ett foregående år som ikke eksisterer.

Graflinjen er endret til mørk rød

Grafen har får en beskrivende tittel, fjernet "år" fra x-aksen og omdøpt y-aksen til prosent.

Igjen er det da ikke mye som skal til før en graf blir mer presentabel.

***Oppgave 4:***

***Lag en ny figur der du denne gangen benytter formelen for det logaritmiske differensialet for å beregne prosentvis endring i bruttonasjonalprodukt.***

Svar:

```{r}
bnp %>%
  mutate(prosBNP = 100*(log(BNP) - lag(log(BNP)))/lag(log(BNP))) %>%
  filter(år >=1971) %>% 
  ggplot(aes(x=år, y=prosBNP)) +
  geom_line(color="dark red") +
  labs(title="Prosentvis endring i bruttonasjonalprodukt - BNP",
       x =" ",
       y = "prosent") +
  theme_bw()
```

***Oppgave 5:***

***Hvilket år har vi den største årlige nedgangen, og hvorfor?***

Svar:

Vi kan se at vi hadde den største årlige nedgangen i 2009, dette etter finanskrisen i 2008, styringsrenta hadde vært nesten 6%, døgnlånsrenten var over 6%, og økonomien måtte stimuleres igjen med nedgang til en styringsrente på under 2% iløpet av 2009.

```{r}
bnp %>%
  mutate(prosBNP = 100*(BNP - lag(BNP))/lag(BNP)) %>%
  filter(år >=1971) %>% 
  arrange(prosBNP)
```

Så får vi nå se da, hvor høyt renta må denne gangen...

***Oppgave 6:***

***Vi kan også gjøre en litt mer avansert analyse ved å beregne gjennomsnittet av de prosentvise endringen i bruttonasjonalprodukt per tiår. Drøft det som er gjort i koden, og kommenter det du ser i figuren.***

Svar:

```{r}
bnp %>%
  mutate(prosBNP = 100*(BNP - lag(BNP))/lag(BNP)) %>%
  filter(år >=1971) %>%
  mutate(tiår = år - år %% 10) %>%
  group_by(tiår) %>% 
  mutate(snittBNP=mean(prosBNP)) %>%
  ggplot(aes(x=år)) +
  geom_line(aes(y=prosBNP), color="dark red") +
  geom_step(aes(y=snittBNP), color="steelblue", linetype="dashed") +
  labs(title="Prosentvis endring i bruttonasjonalprodukt - BNP \n (gjennomsnitt per tiår)",
       x=" ",
       y="prosent") +
  theme_bw()
```

Vi ser at det nå er 2 linjer, fremdeles mørk rød for alle årene enkeltvis, men også en stripete "stål blå" linje for det tiårige gjennomsnittet.

Det er lagt til en funksjon for å regne ut snittet av tiåret.

Vi ser av figuren at en synkende trend i prosentvis endring blir mye tydeligere å se.
